【裁判字號】    98,消債抗,220
【裁判日期】    980619
【裁判案由】    更生事件
【裁判全文】
臺灣板橋地方法院民事裁定           98年度消債抗字第220號
抗  告  人  甲○○
上列抗告人因消費者債務清理事件聲請更生，對於中華民國98年
5月8日本院97年度消債更字第2043號裁定提起抗告，本院裁定如
下：
    主  文
抗告駁回。
抗告程序費用新臺幣壹仟元由抗告人負擔。
    理  由
一、本件抗告意旨略以：抗告人於民國97年7 月11日將前置協商
    聲請文件寄至最大債權銀行台新國際商業銀行股份有限公司
    （以下簡稱：台新銀行）後，皆持續與銀行商談協商事宜，
    惟礙於銀行轉賣債權予資產管理公司之債務無法一同參與前
    置協商作業，致協商程序遲遲無法妥善處理。而抗告人工作
    性質屬於機動性，除提前向任職處請假外實無法臨時請假外
    出，最大債權銀行雖有紀錄面談通知函寄出之時間，但無法
    明確知曉抗告人收取函件之時間，導致抗告人收取函件時除
    有超過通知函上所示之面談時間外，亦有於當日才接獲通知
    函之情況，並非抗告人故意或有態度消極不願配合協商面談
    程序。又抗告人於97年7 月協商時，依聯合徵信中心之債權
    人清冊所示債務總金額為新臺幣（下同）607,480 元，但其
    中並未包括轉賣予萬榮行銷顧問股份有限公司（以下簡稱：
    萬榮公司）之債權，台新銀行所提出之協商方案雖屬優惠，
    然加計上開萬榮公司每期清償數額，將使抗告人有無法負擔
    還款月付金之情形發生，顯見抗告人並非協商意願低落，實
    因有不能清償之因素，仍與銀行商議中即遭認定無還款之誠
    意。另抗告人每月平均收入為32,000元，除每月生活必要支
    出16,200元外，尚須負擔扶養費用13,000元，然由抗告人所
    列舉之支出種類及數額可知，支出數額較高之房屋租金及雜
    費，皆係供一家4 口共同使用，並無奢侈浪費或不當之處，
    反觀若將抗告人目前每月應負擔之支出加總後，抗告人與其
    受扶養每人每月生活開支僅7,300 元，並無超過行政院主計
    處公佈之97年度臺灣省每人每月最低生活費用9,829 元，爰
    狀請廢棄原裁定等語。
二、按債務人對於金融機構因消費借貸、自用住宅借款、信用卡
    或現金卡契約而負債務，在聲請更生或清算前，應提出債權
    人清冊，以書面向最大債權金融機構請求協商債務清償方案
    並表明共同協商之意旨，本條例第151條第1項定有明文。揆
    其立法意旨無非認債務人對於金融機構因前開原因所負欠債
    務，其法律關係較為單純明確，金融機構並已訂有債務協商
    機制，如能協商成立，債務人不需依本條例聲請更生或清算
    ，可疏減法院負擔，有效分配司法資源，並使債務人得自主
    解決其債務，爰就此部分採行協商前置主義。再中華民國銀
    行公會（下稱銀行公會）為使協商前置程序順利並快速進行
    ，擬定相關所需文件說明：包括(1)前置協商申請書；(2)身分
    證正反面影本；(3)申請人財產及收支狀況說明書；(4)債權人
    清冊；(5)近2 年綜合所得資料清單及最近1 個月核發財產資
    料；(6)近3 個月薪資證明（如無證明請出具收入切結書）；
    (7)勞工保險投保資料表及明細（如無資料可免提供）。並於
    網路上公告、備妥相關申請表格供債務人下載。經核，前開
    文書既屬達成協商所必要審核文件（包含為確認「確為債務
    人本人申請協商」及「可能履行之協商內容」等），且已較
    債務人向法院聲請更生或清算時所應提出及檢附文件簡便（
    故無提出之困難性），並於協商不成立後可挪作聲請更生或
    清算應提出文件之一部；加以承前述，協商前置之立法意旨
    在疏減法院負擔，而責由最大債權銀行介入以求當事人間得
    自主解決債務，各當事人自兼負有最大的誠實協力義務，以
    形成協商成立，而債務人對其財產、所得、收支狀況，本屬
    知之最詳，且對之依法有誠實說明之義務（參照本條例第13
    4條、第146條規定），於適當範圍令債務人配合提出相關文
    件及說明，以便最大債權銀行依法律授權調取相關資料後，
    得以相互核實（詳債清條例第151條第2項），應符衡平原則
    。即銀行公會所訂前述應檢附文件，雖較法律所規定之內容
    繁瑣，但有其必要，並易促成協商方案形成。準此，倘債務
    人無正當理由未予提出，自屬有違誠實信用原則，尚不得執
    此可歸責己之事由，以脫法方式逕援引同法第153 條前段規
    定主張最大債權銀行逾30日不開始協商，逕向法院聲請更生
    或清算，先此敘明。又聲請更生或清算不合程式或不備其他
    要件者，法院應以裁定駁回之，但其情形可以補正者，法院
    應定期間先命補正，復為同條例第8條所明定。
三、本件抗告人係以其工作性質屬於機動性，無法臨時請假外出
    ，最大債權銀行雖有紀錄面談通知函寄出之時間，但無法明
    確知曉抗告人收取函件之時間，導致抗告人收取函件時除有
    超過通知函上所示之面談時間外，亦有於當日才接獲通知函
    之情況，並非抗告人故意消極不願配合協商面談程序。又最
    大債權銀行金融機構所提出之協商方案雖屬優惠，然加計上
    開萬榮公司每期清償數額，將使抗告人有無法負擔還款月付
    金之情形發生，顯見抗告人並非協商意願低落，實因有不能
    清償之因素。另抗告人與其受扶養人每月生活開支僅7,300
    元，並無超過行政院主計處公佈之97年度臺灣省每人每月最
    低生活費用為由，提起本件抗告，惟查：
（一）本件抗告人向本院聲請更生，雖主張其有不能清償債務情
      事，前已提出債權人清冊，於97年間向最大債權金融機構
      台新銀行請求共同協商債務清償方案而不成立，且其無擔
      保或無優先權之債務總額未逾1,200 萬元，復未經法院裁
      定開始清算程序或宣告破產等語。然本件最大債權銀行台
      新銀行於97年7 月11日收受抗告人提出之前置協商申請文
      件後，經該行於97年8 月25日以電話與債務人連絡未果，
      故請其配偶賴衣綾轉告，並同時寄出第一次面談通知函訂
      於97年8月29日10點面談，並於同年月27、29日分別3次致
      電抗告人均無法連絡，其亦未出席面談，該行遂於同年9
      月1 日寄出第二次面談通知函訂於97年9月5日10點30分面
      談，且抗告人亦表示同意本行以三次面談未到為理由視為
      債務人撤件，經該行於97年9月5日至12日七次連絡抗告人
      及其配偶均未獲回應，該行遂寄出第三次面談通知函訂於
      97年9 月16日上午11點面談，嗣屆時抗告人仍未出席，該
      行考量債務人態度消極且不願配合致協商無法成立，遂於
      97年9 月17日發給協商不成立證明書等情，有台新銀行98
      年4月23日台新總債務協商部字第09800001361號函1 紙附
      卷可稽（見原審卷第33至35頁）。又抗告人雖以工作無法
      臨時請假外出，並非抗告人故意消極不願配合協商面談程
      序等語為辯，然最大債權銀行台新銀行既已多次電話及書
      面聯絡通知抗告人進行面談，應有令抗告人向公司請假外
      出之緩衝時間，且抗告人另指陳其接獲債權銀行通知函已
      超過面談時間云云，惟其並未舉證以實其說，足證台新銀
      行上開函件所述事實為真，益徵抗告人向最大債權銀行申
      請前置協商後，竟避不見面，致使協商程序無法進行，抗
      告人此舉顯已違反誠實信用原則，以及消費者債務清理條
      例賦予債務人之協力義務。故本件抗告人與最大債權銀行
      台新銀行自始未開始協商程序，按諸前開說明，本件抗告
      人之聲請尚未遵循本條例第151條第1項之規定，與全體金
      融機構債權人先行債務協商之機制，而無本條例第153 條
      規定「自債務人提出協商請求之翌日起逾30日不開始協商
      ，得逕向法院聲請更生」之適用。
（二）又本件抗告人主張其每月薪資為32,000元，除每月生活必
      要支出16,200元外，尚須負擔扶養費用13,000元，足證抗
      告人無法負擔協商還款之事實云云。蓋參照行政院主計處
      公布之97年度臺灣省每人每月最低生活費用為9,829 元，
      該最低生活費用即包括食、衣、住、行等費用在內，抗告
      人既已負債大於資產，本應較一般人更節約支出撙節開銷
      ，蓋消費者債務清理條例所定債務清理程序之立法精神，
      並非維持債務人過去慣常之寬裕生活，而係重新檢視消費
      行為樽節支出，故抗告人既已有不能清償之事由，生活消
      費程度自應受有限制，每月生活開支，自不能與一般人等
      量齊觀，則除有絕對必要性支出之外，自當縮衣節食刻苦
      生活、優先誠實履行清償債務之責。而抗告人雖另指稱其
      每月尚須支出扶養費用13,000元等情，惟抗告人之子女扶
      養費用，本應由其與其配偶共同負擔，抗告人復未提出任
      何文件，以證明其配偶有何不能維持生活需由其扶養之情
      事，則抗告人關於上開扶養費用支出是否必要，已非無疑
      。縱認聲請人確實有支出上述扶養費用，然依抗告人每月
      薪資收入32,000元，扣除基本生活費用及扶養費用後，所
      餘金額尚非無能力就台新銀行所提還款方案4,179 元，以
      及萬榮公司每月還款方案3,000 元履行前置協商債務。是
      本件抗告人經本院審酌後堪認並無所稱「履行顯有重大困
      難」情事發生，原裁定認抗告人更生之聲請不合程式而予
      駁回，於法並無違誤。
四、綜上所述，抗告人之抗告理由，均非可採。抗告人既尚難謂
    有何不能清償債務情形或有不能清償之虞情形。從而原審裁
    定駁回抗告人更生方案之聲請，核無違誤，抗告意旨猶執前
    詞，指摘原裁定不當，求予廢棄為無理由，應予駁回。
五、據上論結，本件抗告為無理由，爰依消費者債務清理條例第
    11條第2項、第15條、民事訴訟法第495條之1第1項、第449
    條第1項、第95條、第78條，裁定如主文。
中    華    民    國    98    年    6     月    19    日
                  民事第二庭    審判長法  官  蕭胤瑮
                                      法  官  吳振富
                                      法  官  連育群
以上正本係照原本作成。
本裁定不得抗告。
中    華    民    國    98    年    6     月    19    日
                                      書記官  溫婷雅


司法院資訊處製作；財團法人民間司法改革基金會備份。
